臺灣高雄地方法院刑事判決　　　　　　 96年度易緝字第167號
公　訴　人　臺灣高雄地方法院檢察署檢察官
被　　　告　甲○○
　　　　　　　　　　（現於台灣高雄看守所羈押中）
上列被告因偽造文書案件，經檢察官以與提起公訴之妨害風化等
案件（95年度偵字第6590號）具有相牽連關係追加起訴（95年度
偵字第27293 號、96年度偵字第16012 號），被告就被訴事實為
有罪之陳述，經本院告知簡式審判程序之旨，並聽取被告與公訴
人之意見後，本院裁定進行簡式審判程式，判決如下：
    主  文
甲○○共同連續犯行使使公務員登載不實文書罪，累犯，處有期
徒刑參月，減為有期徒刑一月又十五日，如易科罰金，以銀元參
佰元即新台幣玖佰元折算壹日。
    事  實
一、甲○○前因施用毒品案件，經本院以91年度易字第1700號判
    處有期徒刑6 月確定，於民國92年5 月12日徒刑執行完畢。
    於94年5 月間透過王有源（另行審結）之介紹，明知田坤章
    係欲引進越南女子來台工作，並無媒介婚姻之真意，竟仍接
    受田坤章所提議之新台幣（下同）5 萬元之「人頭費」做為
    假結婚之代價，經由田坤章（另行審結）安排至越南與范玉
    娟會面（為越南籍女子，另為職權不起訴處分），渠等均明
    知彼此間並無結婚之真意，竟共同基於使公務員登載不實及
    行使使公務員登載不實文書之概括犯意聯絡，先在越南辦理
    結婚登記，取得結婚證書並持往我國駐胡志明市台北經濟文
    化辦事處辦理結婚證件之認證手續後，因甲○○當時另案通
    緝中，無法出面處理，其乃將在越南所製作之「結婚公證書
    」及「認證書」等文件交付予不知情之張邊（甲○○之母）
    ，並由王有源陪同張邊於94年4 月28日，向高雄市小港區戶
    政事務所，申辦結婚之戶籍登記及甲○○身分證配偶欄之變
    更登記，致使該戶政事務所不知情之承辦公務員將甲○○與
    越南籍女子范玉娟結婚之不實事項登載於職務上所掌之電腦
    戶政資料管理檔案公文書即戶籍登記簿，及甲○○之身分證
    上，致生損害於戶政事務所對於戶政資料管理之正確性。而
    范玉娟取得上開登載不實結婚事項之戶籍謄本後，即於同年
    5 月11日，持向我國駐胡志明市台北經濟文化辦事處申辦入
    境來台簽證事宜而行使上開登載不實之戶籍謄本，經承辦公
    務員實質審查並分別核發入境居留簽證後，范玉娟即以依親
    名義入境來台，並隨即由田坤章接回住所，嗣於同年5 月20
    日（起訴書誤載為19日），田泳玉（另行審結）即陪同范玉
    娟與不知情之張邊持居留簽證及上開登載不實之戶籍謄本以
    「依親」為由，前往高雄市政府警察局外事課辦理外僑居留
    簽證，使該管公務員不知有偽，而將甲○○與范玉娟係夫妻
    之不實事項登載於職務上所掌管之電磁登記紀錄，足以生損
    害於該機關對於外僑居留證核發事項審核與管理之正確性，
    並據以核發外僑居留證（ED00000000號），而范玉娟於完成
    上開居留手續後，並未與甲○○同住，而由田坤章安排至「
    天堂鳥KTV 」從事坐檯陪酒等工作。嗣因警方偵辦田坤章等
    涉嫌偽造文書等案，循線查悉上情。
二、案經高雄市政府警察局刑警大隊報請臺灣高雄地方法院檢察
    署檢察官偵查起訴。
    理  由
一、按被告甲○○所為係犯死刑、無期徒刑、最輕本刑為3 年以
    上有期徒刑以外之罪，其於審判程序中就被訴事實為有罪之
    陳述，經本院告知簡式審判程序之旨，並聽取公訴人及被告
    之意見後，裁定改行簡式審判程序，合先敘明。
二、上揭被告與越南籍女子范玉娟辦理假結婚，使其得持登載不
    實之文件辦理相關簽證、居留證手續，而以配偶依親名義來
    台工作之事實，業據被告於警詢、偵查及本院審理中坦承不
    諱，核與證人范玉娟於警詢及偵查中之證述相符，並有個人
    戶籍資料查詢結果、外僑居留資料查詢表、入出境資料處理
    系統表、高雄市小港區戶政事務所95年9 月19日高市小戶字
    第0950005589號函暨附件、高雄市政府警察局95年9 月21日
    高市警外字第0950064741號函暨附件、外交部駐胡志明市辦
    事處95年10月3 日胡志字第106 號函暨附件各1 份在卷可稽
    。是被告之任意性自白核與事實相符，應堪採信。本案事證
    明確，被告上開犯行，堪以認定，應依法論科。
三、論罪科刑：
  (一)新舊法比較：
  1.被告行為後，刑法及刑法施行法業於94年2 月2 日經總統以
    華總一義字第09400014901 號令修正公布，並於95年7 月1
    日施行，參酌最高法院95年5 月23日刑事庭第8 次會議決議
    ，修正後刑法第2 條第1 項之規定，係規範行為後法律變更
    所生新舊法律比較適用之準據法，於新刑法施行後，應適用
    修正後刑法第2 條第1 項之規定，為「從舊從輕」之比較。
    並分別適用最有利於行為人之法律。
  2.刑法第28條共犯修正施行前規定「2 人以上共同實施犯罪之
    行為者，皆為正犯」，修正施行後規定「2 人以上共同實行
    犯罪之行為者，皆為正犯」，修法後將完全未參與犯罪行為
    之實行之陰謀共同正犯及預備共同正犯刪除，本件被告與共
    犯越南籍女子范玉娟、共同被告田坤章、王有源、田泳玉等
    就前開使公務員登載不實及行使使公務員登載不實文書之行
    為有犯意聯絡及行為分擔，不論依修正前之刑法第28條，或
    修正後之刑法第28條之規定，均構成共同正犯，對被告而言
    並無有利或不利之情形，自不生新舊法比較之問題，應逕依
    現行刑法第28條，論以共同正犯。
  3.本件被告行為後，刑法第56條關於連續犯之規定業於94 年1
    月7 日修正公布刪除，並於95年7 月1 日施行，則被告之犯
    行，因行為後新法業已刪除連續犯之規定，此刪除雖非犯罪
    構成要件之變更，但顯已影響行為人刑罰之法律效果，自屬
    法律變更，本件被告先後多次使公務員登載不實及行使使公
    務員登載不實文書之行為，主觀上顯係分別基於同一之概括
    犯意，客觀上分別逐次實施數次行為而具連續性，進而分別
    侵害同性質之法益，惟因其各次行為依一般社會健全觀念，
    在時間差距上，可以分開，在刑法評價上，各具獨立性，每
    次行為皆可獨立成罪，是依修正前刑法第56條之規定，本得
    適用連續犯規定而論以一罪，並得加重其刑至二分之一，惟
    因修正後刑法刪除前開連續犯規定，以致被告前揭數次違犯
    構成要件行為須依法分別論以數罪而併罰之，依新法第2條
    第1 項規定比較新、舊法之結果，仍以行為時即修正前刑法
    第56條之規定較有利於被告。
  4.罰金刑部分：被告行為後，刑法第33條第5 款業已修正施行
    ；修正後刑法第33條第5 款規定「罰金：新臺幣1,000 元以
    上，以百元計算之。」，與修正前刑法第33條第5 款規定「
    罰金：1 元以上。」不同。比較新舊法結果，本案關於刑法
    第214 條第1 項法定刑罰金部分以舊法較有利於被告。
  5.刑法第41條雖係關於刑罰執行事項，參照最高法院90年度台
    非字第223 號、92年度台上字第5220號、94年度台上字第85
    8號判決要旨，若該條有所變更，亦應依刑法第2 條第1項之
    規定，比較新舊法，以資決定應適用之法律。修正後之刑法
    第41條就易科罰金之要件「犯最重本刑為5 年以上有期徒刑
    以下之罪」及「而受6 個月以上徒刑之罪」部分，雖未變更
    ，但就易科罰金之標準，由修正前之刑法第41條第1 項及罰
    金罰鍰提高標準條例第2 條之「100 元以上300 元以下折算
    1 日」（即新臺幣300 元以上900 元以下折算1 日），提高
    為「新臺幣1 千元、2 千元或3 千元折算1 日」，刑法修正
    後之易科罰金標準，顯較不利於被告。至於新法將原有「因
    身體、教育、職業、家庭之關係或其他正當事由，執行顯有
    困難」規定，予以刪除，因該部分係屬於檢察官指揮執行時
    ，所應審酌事項之規定（最高法院77年度台非字第158 號判
    決參照），而與法院應否諭知易科罰金之要件判斷無涉，從
    而，比較修正前、後之刑法、罰金罰鍰提高標準條例之規定
    ，仍以修正前之刑法及罰金罰鍰提高標準條例之規定，較有
    利於被告。
  6.刑法第47條累犯原規定：「受有期徒刑之執行完畢或受無期
    徒刑或有期徒刑一部之執行而赦免後，五年以內再犯有期徒
    刑以上之罪者，為累犯，加重本刑至二分之一。」，修正後
    之刑法第47條規定為：「受徒刑之執行完畢，或一部之執行
    而赦免後，五年以內故意再犯有期徒刑以上之罪者，為累犯
    ，加重本刑至二分之一。第九十八條第二項關於因強制工作
    而免其刑之執行者，於受強制工作處分之執行完畢或一部之
    執行而免除後，五年以內故意再犯有期徒刑以上之罪者，以
    累犯論。」。本件被告所犯係屬故意犯罪，不論依新法或舊
    法均構成累犯，並無不利，應逕行適用現行刑法之規定。
  (二)按外國人持居留簽證之有效護照經查驗許可入國後，取得居
    留資格；外國人取得居留資格後，應於15日內，向主管機關
    申請外僑居留證，為入出國及移民法第21條、第22條所明定
    。已入國者，得以書面委託他人代辦申請居留事項；申請居
    留案件，其資料不符或欠缺者，應於主管機關通知送達翌日
    起15日內補正；外國人申請外僑居留證，應備外僑居留證申
    請書、護照及居留簽證、其他證明文件，及最近半身脫帽正
    面照片2 張，送主管機關（內政部入出國及移民署設立前，
    此項業務係由外國人居留地之警察局辦理），此觀入出國及
    移民法施行細則第8條第1項、第8條之1及外國人停留居留及
    永久居留辦法第5條第1項、第18條之規定甚明。綜核前開規
    定，顯見主管機關核發外僑居留證時，係依申請人所持業經
    實質審查通過（理由詳如四、後段所述）之外國人居留簽證
    等文件，據以形式審查而登載於其職務上所掌之公文書。至
    於核發外僑居留證後，主管機關事後雖應對該外國人執行查
    察登記其從事之活動是否與居留目的相符等實質事項，惟此
    僅係主管機關事後查察、判斷有無撤銷外僑居留證事由存在
    之規範，此觀外國人居留或永久居留查察登記辦法第2 條、
    第5 條、第8 條之規定，亦甚明確，自不得以此反謂主管機
    關核發或延長外僑居留證時，即有實質審查權限。次按上開
    戶政機關，憑以輸入電腦處理，分別登載被告與范玉娟結婚
    、配偶資料於職務上所掌之戶籍登記資料之電子資訊檔案紀
    錄內，係屬各該管公務員職務上所掌管刑法第220 條第2 項
    規定以文書論之公文書，起訴書誤以一般公文書論之，亦有
    誤會。又行為人以欺罔或其他不正之方法，利用不知情之公
    務員，將反於事實之不實事項登載於公務員職務上所掌之公
    文書，足以生損害於公眾或他人者，性質上固屬「間接的無
    形偽造」文書之一種，而成立刑法第213 條公務員登載不實
    事項於公文書罪之間接正犯；但刑法第214 條對於此項犯罪
    已有獨立處罰之規定，苟有此種犯行，自應論以該條之罪責
    （最高法院83年度台上字第1738號判決意旨參照）。被告委
    由不知情之案外人張邊前往戶政事務所辦理結婚登記，使該
    管公務員將被告與范玉娟結婚之不實事項分別登載於戶籍謄
    本之電腦檔案中，而該管公務員嗣後將此登載不實之電子檔
    案列印成書面之戶籍謄本（不另構成刑法第214 條之使公務
    員登載不實文書罪），並交付被告轉交范玉娟，再由其持此
    登載不實之戶籍謄本向我國駐胡志明市辦事處申辦居留簽證
    而行使之，被告與范玉娟再持此登載不實之戶籍謄本向警察
    機關辦理外僑居留證之行為，係犯刑法第216 條、第214 條
    、第220 條第2 項之行使使公務員登載不實事項之公文書罪
    。又被告持上開登載不實之戶籍謄本向警察機關辦理外僑居
    留證，使該管公務員將被告與范玉娟係夫妻之不實事項登載
    於職務上所掌管之電磁登記紀錄，係該當於刑法第214 條、
    第220 條第2 項之使公務員於職務上所掌公文書登載不實罪
    。故核被告所為，係犯刑法第216 條、第214 條之行使使公
    務員登載不實事項之公文書罪，而此使公務員登載不實準公
    文書之低度行為，復為行使使公務員登載不實文書之高度行
    為所吸收，不另論罪。被告與共犯范玉娟、共同被告田坤章
    、王有源、田泳玉就前開犯行，有犯意聯絡及行為分擔，為
    共同正犯。被告利用不知情之案外人張邊辦理結婚登記，為
    間接正犯。被告數次使公務員登載不實準公文書之行為，時
    間緊接，觸犯構成要件相同之罪，顯係基於概括犯意反覆為
    之，為連續犯，又起訴書漏未論及被告行使登載不實文書向
    我國駐外單位申請核發范玉娟入境簽證，及申請外僑居留證
    之部分，亦涉及使公務員登載不實文書罪責，尚有未洽，惟
    此部分與前開經起訴之部分既有連續犯之裁判上一罪關係，
    本院爰併予審理之。再被告因施用毒品案件，經本院以91年
    度易字第1700號判處有期徒刑6 月確定，於92年5 月12日徒
    刑執行完畢，有臺灣高等法院被告前案紀錄表1 份在卷可考
    ，其於受有期徒刑之執行完畢後，5 年內故意再犯本件有期
    徒刑以上之罪，為累犯，應依法加重其刑。本院爰審酌被告
    為圖謀小利，不惜使公務上戶籍、身分及居留資料產生錯誤
    ，對於我國戶政機關對於戶政管理之正確性及管理機關對於
    外國人居留管理作業之正確性所生之損害非輕、所為非是，
    嚴重影響社會善良風俗，惟念及其於犯後坦承犯行，態度尚
    佳，及其犯罪之手段、次數、所生危害等一切情狀，量處如
    主文所示之刑。又本案被告犯罪時間在96年4 月24 日 以前
    ，合於中華民國九十六年罪犯減刑條例第3 條第1 項第15款
    之減刑規定，應減其宣告刑二分之一，並斟酌被告為國中畢
    業、家境小康等情，併諭知易科罰金之折算標準，以示懲儆
    。
四、末按，我國刑法為國內法採屬地主義以保護中華民國之法益
    為目的，其第5 條所稱本法於凡在中華民國領域外犯該條所
    列第1款至第5款之罪適用之，雖兼採保護主義之立法，但其
    目的乃在確保我國刑法所應保護之法益，蓋該條上列各款之
    保護對象，於我國家之生存、財政金融及經濟之安定進步並
    國際信用，至有關係，其第5 款所指犯刑法第214 條、第21
    6 條之罪，必須合於我刑法第214 條規定之要件，惟法文所
    稱公務員職務上所掌管之公文書，係指我國公務員（如駐外
    使、領館人員）所掌管之我國公文書而言，至於在我國境外
    使外國公務員在其職務上所掌之外國公文書為不實之登載，
    於我國之法益既無絲毫影響，且不在我刑法保護範圍之內，
    應由所在國家之法律加以保護處罰。又在我國境外除犯刑法
    第5 條至第7 條之罪外，法無處罰明文。最高法院著有69年
    度台上字第2685號判例可資參照。查被告與范玉娟在越南國
    所取得之結婚證書，無論該國對於結婚登記係採形式審查或
    實質審查，因該結婚證書係屬外國公務員所核發之文書，故
    被告與范玉娟其後行使越南國公務員核發之結婚證明書以申
    請我國簽證、結婚登記等行為，依前開說明，均非屬我國刑
    法保護範圍，自不應處罰。又外交部及駐外館處受理簽證申
    請時，應衡酌國家利益、申請人個別情形及其國家與我國關
    係決定准駁；其有下列各款情形之一，外交部或駐外館處得
    拒發簽證：1.在我國境內或境外有犯罪紀錄或曾遭拒絕入境
    、限令出境或驅逐出境者；2.曾非法入境我國者；3.患有足
    以妨害公共衛生或社會安寧之傳染病、精神病或其他疾病者
    ；4.對申請來我國之目的作虛偽之陳述或隱瞞者；5.曾在我
    國境內逾期停留、逾期居留或非法工作者；6.在我國境內無
    力維持生活，或有非法工作之虞者；7.所持護照或其外國人
    身分不為我國承認或接受者；8.所持外國護照逾期或遺失後
    ，將無法獲得換發、延期或補發者；9.所持外國護照係不法
    取得、偽造或經變造者；10.有事實足認意圖規避法令，以達
    來我國目的者；11.有從事恐怖活動之虞者；12.其他有危害我
    國利益、公共安全、公共秩序或善良風俗之虞者，外國護照
    簽證條例第12條第1 項定有明文。從而，外國人民申請進入
    臺灣地區，其申請入境之事由是否屬實，主管機關應為實質
    審查，以判斷其真實與否，並非一經聲明，即有登載之義務
    ，甚為明灼。是本件被告與范玉娟至外交部越南代表處駐胡
    志明市台北經濟文化辦事處，以不實之結婚事由，申請入境
    臺灣地區，既須經主管機關為實質之審查以為准駁之決定，
    縱主管機關疏未審查，致使朦混通過，准許入境，仍不構成
    刑法第214 條之使公務員登載不實罪，附此敘明。
據上論斷，應依刑事訴訟法第273 條之1 第1 項、第299 條第1
項前段，刑法第2 條第1 項前段、第28條，修正前刑法第56條、
第216 條、第214 條，刑法第47條第1 項，修正前刑法第41條第
1 項前段，中華民國九十六年罪犯減刑條例第2 條第1 項第3 款
、第7 條、罰金罰鍰提高標準條例第1 條前段、修正前罰金罰鍰
提高標準條例第2 條，判決如主文。
本案經檢察官王朝宏到庭執行職務。
中　　華　　民　　國　　96　　年　　11　　月　　30　　日
                  刑事第十三庭      法　官  郭宜芳
以上正本證明與原本無異。
如不服本判決，應於判決送達後10日內，向本院提出上訴狀。
中　　華　　民　　國　　96　　年　　12　　月　　3 　　日
                                    書記官  何承育
附錄本判決論罪法條全文：
中華民國刑法第216條
（行使偽造變造或登載不實之文書罪）
行使第 210 條至第 215 條之文書者，依偽造、變造文書或登載
不實事項或使登載不實事項之規定處斷。
中華民國刑法第214條
（使公務員登載不實罪）
明知為不實之事項，而使公務員登載於職務上所掌之公文書，足
以生損害於公眾或他人者，處 3 年以下有期徒刑、拘役或 5 百
元以下罰金。
